臺灣臺中地方法院臺中簡易庭民事判決
110年度中簡字第2309號
原      告  翁高昭  
訴訟代理人  蔡慶文律師
複 代理 人  戴君容律師
            陳玨叡  
被      告  邱信智  

上列當事人間返還不當得利事件，於民國111年6月9日言詞辯論
終結，本院判決如下：
    主      文
核定被告就門牌臺中市○區○○路0段00巷00號房屋占用原告所有臺
中市○區○○段○○段00○0○00○0地號土地如附圖所示編號A、B部分之
每日租金為新臺幣46元。
被告應給付原告新臺幣1萬7296元及其中新臺幣7260元自111年3
月9日起，餘新臺幣1萬0036元自111年4月22日起，均至清償日止
，按年息百分之5計算之利息。
被告應自民國111年1月26日起至門牌臺中市○區○○路0段00巷00號
房屋不堪使用、被告喪失該房屋事實上處分權，或返還臺中市○
區○○段○○段00○0○00○0地號土地如附圖所示編號A、B部分予原告
之日止，按日給付原告新臺幣46元。
原告其餘之訴駁回。
訴訟費用由被告負擔10分之8，餘由原告負擔。
本判決第2、3項得假執行。
原告其餘假執行之聲請駁回。
    事實及理由
一、原告起訴主張被告所有門牌臺中市○區○○路0段00巷00號未辦
    保存登記房屋（下稱系爭房屋）無權占有原告所有臺中市○
    區○○段○○段00○0○00○0地號土地（下稱系爭土地），聲明請
    求被告給付不當得利新臺幣（下同）7260元及利息，後以系
    爭土地原屬被告所有，兩造成立法定租賃關係，追加備位聲
    明請求判決核定租金及命被告給付租金（見卷第95-96頁）
    ，再依測量結果更正聲明（見卷第165-166頁），經核原告
    追加備位聲明及依測量結果更正聲明，所憑之基礎事實同一
    ，依測量結果更正聲明僅屬擴張減縮聲明，合於民事訴訟法
    第255條第1項第2、3款規定，應予准許。
二、被告經合法通知，無正當理由，未於言詞辯論期日到場，核
    無民事訴訟法第386 條所列各款情形，爰依原告之聲請，由
    其一造辯論而為判決。
三、原告主張：
  ㈠原告前於本院109年度司執字第92647號強制執行事件，於109
    年12月24日得標買受被告所有之系爭43之1地號土地（面積1
    8平方公尺）、系爭43之3地號土地（面積46平方公尺），於
    110年1月14日辦理所有權登記完畢。系爭43之1、43之3地號
    土地上之系爭房屋原為訴外人張明牛所有，後由訴外人賴世
    隆取得，再讓與給訴外人邱陳桂香，嗣邱陳桂香死亡，由其
    繼承人即被告取得，被告為系爭房屋之事實上處分權人。系
    爭房屋占用43-3地號土地如附圖所示A部分（面積43平方公
    尺）、占用系爭43-1地號土地如附圖所示B部分（面積17.89
    平方公尺），被告之系爭房屋無權占用系爭43之1、43之3地
    號土地，依社會通念應有獲得相當於租金之利益，原告因此
    受有損害，系爭43之1、43之3地號土地於109年申報地價為
    每平方公尺3440元，依土地法第97條第1項、第105條規定，
    計算每日租金為57元【計算式：3440元×（43平方公尺＋17.8
    9平方公尺）×10%×l/365＝57元，小數點以下四捨五入】，爰
    依民法第179條規定，先位請求被告給付自110年1月15日至1
    11年1月25日止共計376日之相當於租金不當得利2萬1432元
    （計算式：376日×57元＝21432元），並自111年1月26日起，
    按日給付相當於租金不當得利57元，至遷讓返還占用43之1
    、43之3地號土地如附圖所示A、B部分面積予原告為止。
　㈡系爭土地及系爭房屋原屬被告所有，原告拍賣取得系爭土地
    所有權，依民法第425條之1第1項前段規定，推定在系爭房
    屋得使用期限内，就系爭土地有租賃關係存在，被告應有給
    付租金義務。被告行蹤不明，無法協議租金數額，爰依民法
    第425條之1第2項規定，請求法院核定被告應給付原告租金
    標準，並依同法第421條第1項規定，請求被告給付租金。又
    系爭土地於109年申報地價為每平方公尺3440元，依土地法
    第97條第1項、第105條規定，計算每日租金為57元【計算式
    ：3440元×（43平方公尺＋17.89平方公尺）×10%×l/365＝57元
    ，小數點以下4捨5入】，爰備位請求法院核定系爭房屋占用
    系爭土地如附圖所示A、B部分之每日租金為57元，並請求被
    告給付自110年1月15日起至111年1月25日止，共計376日之
    租金2萬1432元（計算式：376日×57元＝21432元），及自111
    年1月26日起至系爭房屋不堪使用、被告喪失該房屋事實上
    處分權，或返還占用43之1、43之3地號土地如附圖所示A、B
    部分予原告之日止，按日給付原告57元。
  ㈢訴之聲明：
  1.先位聲明：⑴被告應給付原告2萬1432元及其中7260元自起訴
    狀繕本送達被告之翌日起，餘1萬4172元自言詞辯論意旨狀
    送達被告之翌日起，均至清償日止，按年息百分之5計算之
    利息。⑵被告應自111年1月26日起至返還系爭土地如附圖所
    示編號A、B部分予原告之日止，按日給付原告57元。⑶先位
    聲明第1項部分，原告願供擔保，請准宣告假執行。
　2.備位聲明：⑴核定被告就系爭房屋占用原告所有系爭土地如
    附圖所示編號A、B部分之每日租金為57元。⑵被告應給付原
    告2萬1432元及其中7260元自起訴狀繕本送達被告之翌日起
    ，餘1萬4172元自言詞辯論意旨狀送達被告之翌日起，均至
    清償日止，按年息百分之5計算之利息。⑶被告應自111年1月
    26日起至系爭房屋不堪使用、被告喪失該房屋事實上處分權
    ，或返還系爭房屋占用43之1、第43之3地號土地如附圖所示
    編號A、B部分予原告之日止，按日給付原告57元。⑷備位聲
    明第2項部分，原告願供擔保，請准宣告假執行。
四、被告未於言詞辯論期日到場，亦未提出書狀為何聲明或陳述
    。
五、得心證之理由：
　㈠查系爭土地原屬被告所有，原告於110年1月15日經法院拍賣
    記取得系爭土地所有權，有土地登記謄本及不動產權利移轉
    證書在卷可佐（見卷第21-27、31、33-35頁）。原告主張系
    爭房屋原為訴外人張明牛所有，後由訴外人賴世隆取得，再
    讓與給訴外人邱陳桂香，嗣邱陳桂香死亡，由被告繼承取得
    事實上處分權等情，核與臺中市政府地方稅務局民權分局11
    0年9月1日中市稅民分字第1104609941號函附房屋稅籍登記
    資料及稅籍證明書相符（見卷第89-93頁），堪認為真正。
    又系爭房屋占用系爭43-3地號土地如附圖所示A部分（面積4
    3平方公尺）、占用系爭43-1地號土地如附圖所示B部分（面
    積17.89平方公尺），此據本院會同原告及臺中市中山地政
    事務所人員履勘現場鑑測無訛，有相片、勘驗筆錄及土地複
    丈成果圖附卷可憑（見卷第99-103、137-139、151頁），亦
    堪認為真正。 
　㈡按「土地及其土地上之房屋同屬一人所有，而僅將土地或僅
    將房屋所有權讓與他人，或將土地及房屋同時或先後讓與相
    異之人時，土地受讓人或房屋受讓人與讓與人間或房屋受讓
    人與土地受讓人間，推定在房屋得使用期限內，有租賃關係
    。其期限不受第四百四十九條第一項規定之限制。」，民法
    第425條之1第1項定有明文。未辦登記建物因無法辦理所有
    權移轉登記，而僅得以事實上處分權讓與，受讓人取得事實
    上處分權，較之所有權人之權能，實屬無異。準此，上開法
    條所謂之「所有權讓與」，解釋上應包括受讓建物事實上處
    分權之情形（最高法院106年度台再字第71號判決參照）。
    查系爭土地原屬被告所有，且被告就系爭土地上之系爭房屋
    有事實上處分權，於原告受讓取得系爭土地所有權後，推定
    在系爭房屋得使用期限內，兩造成立法定租賃關係，被告之
    系爭房屋並非無權占有系爭土地，自不成立不當得利。原告
    主張被告之系爭房屋無權占用系爭土地，依民法第179條規
    定，先位請求被告給付自110年1月15日至111年1月25日止共
    計376日之相當於租金不當得利2萬1432元，並自111年1月26
    日起至遷讓返還系爭土地止，按日給付相當於租金不當得利
    57元，並無理由。
　㈢按民法第425條之1第1項成立租賃關係，其租金數額，如當事
    人間不能協議決定，可訴請法院裁判，此觀民法第425條之1
    第4項規定至明。又關於請求法院核定地租部分，其訴之性
    質為形成之訴；關於請求給付地租部分，其訴之性質為給付
    之訴，為達訴訟經濟目的，固非不得同時提起上開形成之訴
    及給付之訴，然必先經法院核定地租數額後，始得據以請求
    給付地租(最高法院81年度台上字第2847號判決意旨參照）
    。兩造就系爭房屋占用系爭土地之範圍成立租賃關係，已如
    前述，雙方就租金數額不能協議決定，原告請求法院核定地
    租數額，自屬有據。依土地法第97條、第105條之規定，租
    用基地建築房屋之租金，以不超過土地申報總價額年息百分
    之10為限。所謂土地總價額，係以法定地價為準，土地法施
    行法第25條定有明文。而法定地價，依土地法第148 條規定
    ，係土地所有人依該法規定所申報之地價。參酌系爭土地位
    在市中心，附近交通便捷，經濟及生活機能均佳，以系爭土
    地申報總價額年息百分之8為租金數額為當。系爭土地109年
    申報地價為每平方公尺3440元，依此核定系爭房屋占用系爭
    土地如附圖所示編號A、B部分之每日租金為46元（60.89平
    方公尺×3440元×8%×1/365日＝46元，元以下4捨5入）。原告
    請求被告給付自110年1月15日至111年1月25日共計376日之
    租金1萬7296元（46元×376日＝17296元），及自111年1月26
    日起至返還系爭土地之日止，應按日給付租金為46元，即為
    有理由，逾此部分請求，為無理由。
　㈣末按「給付無確定期限者，債務人於債權人得請求給付時，
    經其催告而未為給付，自受催告時起，負遲延責任。其經債
    權人起訴而送達訴狀，或依督促程序送達支付命令，或為其
    他相類之行為者，與催告有同一之效力。」，「遲延之債務
    ，以支付金錢為標的者，債權人得請求依法定利率計算之遲
    延利息。但約定利率較高者，仍從其約定利率。」，民法第
    229條第2項、第233條第1項定有明文。被告遷出國外應受送
    達處所不明，原告所提民事起訴狀繕本及言詞辯論意旨狀繕
    本依序於111年3月8日、4月21日送達被告（見卷第161、205
    頁），原告請求被告給付7260元及超過7260元部分，分別自
    受民事起訴狀繕本及言詞辯論意旨狀繕本送達時負遲延責任
    ，應自翌日即依序於111年3月9日、4月22日起加付法定遲延
    利息。
六、從而，原告先位依不當得利之法律關係請求⑴被告應給付原
    告2萬1432元及其中7260元自起訴狀繕本送達被告之翌日起
    ，餘1萬4172元自言詞辯論意旨狀送達被告之翌日起，均至
    清償日止，按年息百分之5計算之利息，⑵被告應自111年1月
    26日起至返還系爭土地如附圖所示編號A、B部分予原告之日
    止，按日給付原告57元，為無理由，不應准許。原告備位依
    民法第425條之1第2項及租賃關係法律關係，請求⑴核定被告
    就系爭房屋占用原告所系爭土地如附圖所示編號A、B部分之
    每日租金為46元，⑵被告應給付原告1萬7296元，及其中7260
    元自111年3月9日起，餘1萬0036元自111年4月22日
　　起，均至清償日止，按年息百分之5計算之利息，⑶被告應自
    111年1月26日起至系爭房屋不堪使用、被告喪失該房屋事實
    上處分權，或返還系爭房屋占用系爭43之1、第43之3地號土
    地如附圖所示編號A、B部分予原告之日止，按日給付原告46
    元，為有理由，應予准許，逾此部分之請求，為無理由，應
    予駁回。
七、本件係就民事訴訟法第427條第1項訴訟適用簡易程序為被告
    敗訴之判決，除主文第1項為形成判決不適於假執行外，就
    其餘原告勝訴部分，依民事訴訟法第389條第1項第3 款規定
    ，依職權宣告假執行。原告就此勝訴部分陳明願供擔保請准
    宣告假執行，僅係促使本院職權發動，毋庸為准駁之諭知。
    至原告敗訴部分，其假執行之聲請失所依附，應併予駁回。
七、據上論結，本件原告之訴為一部有理由，一部無理由，依民
    事訴訟法第436條第2項、第385條第1項前段、第79條、第38
    9條第1項第3款，判決如主文。
中　　華　　民　　國　　111 　年　　6 　　月　　30　　日
                  臺灣臺中地方法院臺中簡易庭
                                  法  官  熊祥雲
以上正本係照原本作成。
如不服本判決，應於送達後20日內，向本院提出上訴狀並表明上
訴理由，如於本判決宣示後送達前提起上訴者，應於判決送達後
20日內補提上訴理由書（須附繕本），如委任律師提起上訴者，
應一併繳納上訴審裁判費。
中　　華　　民　　國　　111 　年　　6 　　月　　30　　日
                                   書記官  王麗麗